臺灣臺北地方法院刑事判決　　　　　　　 94年度訴字第482號
公　訴　人　臺灣臺北地方法院檢察署檢察官
被　　　告　黃琨翔原姓名己○.
選任辯護人　郭芳宜律師
被 　　 告　乙○○
　　　　　　　　　　　號4樓
　　　　　　丙○○
　　　　　　　　　　　樓
　　　　　　戊○○
　　　　　　　　　　　5樓
上列被告因妨害自由等案件，經檢察官提起公訴（93年度偵字第
14006號），本院判決如下：
    主  文
黃琨翔共同私行拘禁，處有期徒刑陸月，如易科罰金，均以參佰
元折算壹日。
乙○○共同私行拘禁，累犯，處有期徒刑伍月，如易科罰金，均
以參佰元折算壹日。
丙○○共同私行拘禁，累犯，處有期徒刑伍月，如易科罰金，均
以參佰元折算壹日。
戊○○共同私行拘禁，處有期徒刑肆月，如易科罰金，均以參佰
元折算壹日。
    事  實
一、乙○○前因違反麻醉藥品管理條例、藥事法等案件，分別經
    臺灣板橋地方法院以84年度訴字第734 號判決就非法吸用化
    學合成麻醉藥品部分判處有期徒刑七月，非法販賣化學合成
    麻醉藥品部分判處有期徒刑五年六月確定，臺灣宜蘭地方法
    院以85年度訴字第261 號判決違反藥事法部分有期徒刑五月
    確定，並經定應執行刑有期徒刑六年三月，於民國92年7月7
    日縮短刑期執行完畢出監。丙○○前因搶奪案件，經本院以
    91年度訴字第1283號判處有期徒刑一年六月確定，甫於93年
    6月24日因縮短刑期執行完畢出監。
二、黃琨翔（原姓名己○○，94年5 月18日更改姓名）因甲○○
    所交付之支票2 紙均因印鑑不符遭退票，認甲○○積欠新臺
    幣（下同）414萬元債務，於93年7月29日夜間11時許，乙○○與真實姓名不詳、已成年、綽號「阿龍」之男子等二人於
    臺北縣新店市○○路○ 段、長春路口便利超商前偶遇甲○○
    及其女友庚○○，即以電話與黃琨翔聯絡告知找到甲○○，
    黃琨翔為達追討債務之目的，即與乙○○、丙○○等人共同
    基於妨害自由及普通傷害之犯意聯絡，先由乙○○與綽號「
    阿龍」之男子徒手阻擋甲○○與庚○○離開以等待黃琨翔等
    人趕到，嗣黃琨翔、丙○○與姓名不詳、已成年之開車男子
    到達上址便利商店前，黃琨翔即出手毆打甲○○鼻部（未成
    傷），並威脅甲○○若不上車，要對甲○○開槍，致使甲○○與庚○○心生畏怖，乃遭黃琨翔、乙○○、丙○○等人押
    至臺北市○○區○○路42號2 樓茶室談判債務問題，此時，
    黃琨翔等人另招集有共同妨害自由及普通傷害之犯意聯絡之
    戊○○與數名姓名不詳、已成年之男子到場看守，前開開車
    男子以膠帶綑綁甲○○，黃琨翔及開車男子並恐嚇甲○○若
    不還錢「要將其帶至山上埋掉」、「要斷手斷腳」等語以此
    加害生命、身體之事恐嚇甲○○，期間黃琨翔為達使甲○○
    清償債務之目的，由丙○○及前開開車之男子，分持棒球棒
    等物數次接續毆打甲○○，致其受有右臉頰擦傷3×1平方公
    分、左上臂瘀青8×3平方公分、右腕手有5×3、8×3平方公
    分瘀腫、左膝紅腫6×4平方公分、右手尺骨骨折等之傷害，
    晚上12點多，黃琨翔、乙○○等人想出要到甲○○家找值錢
    的東西，乙○○等人便開車載庚○○到臺北縣新店市○○路
    ○段甲○○住處拿手錶等物抵債。嗣93年7 月30日10時許，
    將甲○○與庚○○轉押往臺北市萬華區祖師廟前廣場，由經
    甲○○請求居中協調並於此時到場之楊春喜（另為不起訴處
    分）幫忙聯絡甲○○的家人協調還債事宜，因見庚○○體力
    不支，甲○○表示停在上述北宜路二段住處的車上有存簿尚
    有一些錢，乃由乙○○等人押著庚○○到上開北宜路二段住
    處，用甲○○的鑰匙打開車門，拿走存簿等物後，並先行釋
    放庚○○。嗣於同日夜間20時30分許，乙○○、丙○○及戊○○依已先行到場之黃琨翔指示，將甲○○押往臺北市○○
    街○ 段79號「上島咖啡」與甲○○之家人談判時，為在場員
    警逮獲並查知上情。
三、案經臺北縣政府警察局新店分局報請臺灣臺北地方法院檢察
    署檢察官偵查起訴。
    理  由
一、訊據被告黃琨翔對於前揭妨害自由及傷害事實，除否認有剝
    奪被害人庚○○之行動自由外，其餘均坦承不諱，並辯稱：
    當天是庚○○不願離開而一直陪在甲○○旁，被告黃琨翔只
    好任其一路跟隨，絕無強押或限制其行動自由，且本件實係
    甲○○先詐騙被告黃琨翔投資，使被告黃琨翔倉促間損失新
    臺幣414 萬元，因而急於找甲○○協商還款事宜，卻因不諳
    法律而誤蹈法網等語；被告乙○○否認有前揭妨害自由及傷
    害犯行，辯稱：當天是被害人甲○○打電話要伊過去幫忙解
    決債務問題，伊並無強押或看守甲○○及庚○○等語；被告
    丙○○坦承當天有陪同被告黃琨翔強迫被害人甲○○至上開
    康定路茶室，且出手毆打被害人甲○○；被告戊○○亦矢口
    否認有前開妨害自由及傷害犯行，並以：94年7 月29、30日
    晚上伊都與友人丁○○在一起，至94年7 月30日23時許，友
    人即被告丙○○因即將要入伍，打電話邀伊去上島咖啡，當
    天才會在上島咖啡碰面，未參與本件犯行等語置辯。
二、經查：
  (一)上開妨害自由及傷害之事實，業據被害人甲○○於檢察官偵
    查中指稱：伊與庚○○從家裡出來，在全家便利商店買東西
    出來，看到乙○○和另一個人，渠等看到伊就說伊為什麼要
    跑，並說已經聯絡被告黃琨翔，馬上就會過來，伊當時沒有
    辦法離開，渠等已經站在那邊並要伊不要走，後面有檳榔攤
    ，之後沒多久，黃琨翔就開一部車到達現場，有三人下車，
    黃琨翔從鼻子方向打了伊一拳，伊還是不上車，黃琨翔說「
    要是伊不上車，要拿東西出來開」，伊沒有選擇只好上車。
    接下來渠等就一直開車，就到了康定路茶室的二樓一個小房
    間，與伊坐同部車的丙○○及另一人就拿棍子毆打伊，打伊
    的手、腳、頭，伊當時被關在裡面，不讓伊出來，一直有人
    看著，休息一下就打，打了好幾次，黃琨翔和毆打伊的人叫
    伊還錢，說如果不還錢，就要把伊帶到山上去埋掉。庚○○
    是當時跟伊一起被帶走的，後來渠等與伊家人聯絡，王櫻錦
    去報警等語（見94年度偵字第14006號卷第二宗第4、47頁）
    ，以及在警詢及偵查中陳稱：當時伊女友庚○○則被乙○○
    夥同年籍不詳男子強押至另乙部車一起帶走。伊遭拘禁在上
    開康定路處所時，丙○○及押走伊時開車之不詳男子持木棍
    毆打雙手、雙腳，期間斷斷續續的毆打，造成身體多處瘀傷
    ，後來該開車之男子即持咖啡色膠帶將伊手腳綑綁，並恐嚇
    要將伊活埋、要斷雙腳等語。伊與庚○○遭拘禁期間，共有
    黃琨翔、乙○○、戊○○、丙○○及開車男子等人，在現場
    看守等語明確。（見94年度偵字第14006號卷第一宗第54、5
    6、61、62頁，第二宗第47頁）
  (二)核與證人庚○○於偵查中具結證稱：伊和甲○○一起買東西
    ，先碰到乙○○與阿龍的男子，叫甲○○不要走，後來又來
    一車的人，發生扭打，有一個很胖的男生，用手押伊脖子，
    叫伊上車，車上有三個人，押伊的人到萬華就先走了，到萬
    華一棟公寓之後，就上二樓，先押伊等到一個小房間，把伊
    等隔在房門外，但伊親眼看到甲○○被很多人打，其中一人
    用棒球棍打，黃琨翔坐在旁邊，叫他們動手來逼甲○○，晚
    上12點多，黃琨翔、乙○○、阿龍共同想出要到甲○○家找
    值錢的東西，乙○○就開車，跟阿龍載伊到北宜路二段住處
    拿錢跟手錶，甲○○的妹妹及家人都在，伊有告訴甲○○的
    家人說他很危險，接著又到北宜路一段，甲○○的家人一起
    坐計程車過去，是他的家人上去拿東西的，乙○○等一會兒
    ，懷疑可能報警不安全，就決定先回萬華。整個晚上把甲○○用膠帶綑綁、毆打並威脅要斷手腳。到隔天早上約11點有
    去上島咖啡附近，接下來到祖師廟廣場泡茶，是黃琨翔、乙○○與伊等一起去，只有甲○○不能走被押著去的，到那裡
    應該是等甲○○的家人出面處理。其間他們都在談錢的事，
    楊春喜幫忙聯絡甲○○的家人，甲○○有表示停在北宜路二
    段的車上有存簿有一些錢，黃琨翔等人因見伊臉色蒼白，楊
    春喜提供車子叫小弟開車，由乙○○帶著伊到北宜路二段，
    他們用甲○○的鑰匙開車門拿存簿跟一個黑色包包，差不多
    下午三點多就讓伊離開，以及乙○○不是伊找來的，黃琨翔
    、乙○○、林昆旺、戊○○均有在上開康定路二樓看守等語
    （見93年度偵字第14006號卷第二宗第5、37至39、47頁）；
    以及證人王櫻錦於檢察官偵查中具結證述：伊有接到電話，
    電話內容的意思是伊兄甲○○欠錢，說現在人在那邊，伊問
    發生什麼事，渠等希望伊父親和大哥出面解決，因為甲○○
    把其小孩帶走，母親就擔心，伊在（93年7月30日）1點多就
    到甲○○住處看看，有看到小姪女，小姪女說甲○○去買東
    西，很久沒回來，後來因為庚○○有告訴伊甲○○被打，到
    了中午有去報警，在這過程中伊有看到乙○○押庚○○，乙○○有問家中有沒有手錶，在這過程中，伊下樓時，看到另
    一個人，他也說到伊家拿東西，看有沒有什麼東西可以抵債
    的等語（見93年度偵字第14006號卷第二宗第5、6頁）大致
    相符，且證人庚○○、王櫻錦與被告四人本不相識，殊無設
    詞誣陷之必要，是渠等證言，足堪採信。又被害人甲○○因
    此受有右臉頰擦傷3×1平方公分、左上臂瘀青8×3平方公分
    、右腕手有5×3、8×3平方公分瘀腫、左膝紅腫6×4平方公
    分、右手尺骨骨折之傷害，亦有天主教耕莘醫院診斷書1 份
    及甲○○受傷照片8幀附卷可考（見93年度偵字第14006號卷
    第二宗第10頁，第一宗第73至80頁）。另被害人甲○○鼻子
    部分並未受傷，有前開診斷書可稽，是被告黃琨翔雖有打被
    害人甲○○鼻子一拳，但未成傷，併此敘明，
  (三)被告固辯稱未剝奪庚○○之行動自由，然庚○○於94年7 月
    29日晚間遭強押至上述康定路二樓茶室後，不讓庚○○離開
    等情，業經被害人庚○○於檢察官偵查時證述明確，且證人
    王櫻錦亦證述看見被告乙○○押庚○○回前開甲○○新店市
    ○○路住處等語，再者，庚○○之行動自由如未遭剝奪，則
    其見男友甲○○遭被告押走並加以毆打，豈有不報警處理之
    理，是被告所辯顯係卸責之詞，不足採信。又被告戊○○辯
    稱當天未至前開康定路二樓看守被害人甲○○及庚○○，是
    應丙○○之邀請，才到「上島咖啡」等語，並舉證人丁○○
    為證，惟查證人丁○○於本院具結證稱：被告戊○○出事的
    那一天晚上，與伊在朋友家，但因與被告戊○○玩電動玩具
    發生口角，所以伊先行離去，何時在一起及何時分開已不記
    得，該日前二天有出門時，也都是和被告戊○○在一起，但
    均不是整天24小時都在一起等語（見本院94年11月9 日審判
    筆錄第4、5頁），是依據證人丁○○證詞，尚無從證明於94
    年7月29深夜至94年7月30日晚上，被告戊○○均與證人丁○○在一起，且被害人甲○○及庚○○均指述被告戊○○有在
    前開二樓茶室看守，而被告戊○○是在「上島咖啡」與其他
    被告一起遭警察查獲，再者，證人王櫻錦亦證述：當日22時
    30分許看見被告戊○○是與被告乙○○、丙○○以及被害人
    甲○○一起進入「上島咖啡」等語（見93年度偵字第14006
    號卷第一宗第70頁），被告戊○○亦於警詢時自承當時被害
    人甲○○剛好走在伊前面等語（見93年度偵字第14006 號卷
    第一宗第33頁），則被告戊○○若是因被告丙○○即將入伍
    而相約在「上島咖啡」相聚，又怎會如此巧合與被害人甲○○一起進入「上島咖啡」，且被告丙○○既是在強押及毆打
    被害人甲○○後，與被告乙○○及被害人甲○○一起自上開
    康定路茶室到「上島咖啡」談判有關債務清償之問題（見本
    院94年11月9 日審判筆錄第10頁），隨時均可能有狀況需要
    處理，在此情形下與朋友相約聊天，亦有違常理，況被告丙○○與戊○○當天是否直接約好在「上島咖啡」見面，或由
    他處再一起同至該處，二人亦先後陳述不一（見同上偵查卷
    第一宗第31頁，本院94年11月9 日審判筆錄第10頁），故被
    告戊○○所辯，尚難採信。準此，被告乙○○及戊○○雖未
    動手毆打被害人甲○○，但被害人遭毆打時，其等在旁看守
    ，是從被害人遭被告等人妨害自由及傷害之整個犯罪過程以
    觀，被告乙○○、戊○○與被告黃琨翔、丙○○等人，顯有
    犯意聯絡及行為分擔，縱被告乙○○及戊○○未出手毆打被
    害人，亦應就傷害之犯行負共犯之責任，至為明確。
  (四)被害人甲○○及庚○○固指稱係因積欠被告黃琨翔賭債，而
    遭被告黃琨翔等人暴力討債，然被告黃琨翔否認是賭債，辯
    稱是投資被害人甲○○典當之手錶之投資款，後因故未投資
    ，被害人甲○○簽發總面額414 萬元之支票，返還伊投資款
    ，然均因印鑑不符而遭退票等語，查被害人甲○○自承有簽
    發總金額414萬元之支票予被告黃琨翔，並有扣案支票2張可
    稽（見同上偵查卷第一宗第114、115、144 頁），然被害人
    甲○○所稱帶伊至被告黃琨翔處賭博之證人楊春喜於警詢時
    證述：伊未帶甲○○至被告黃琨翔處賭博等語（見93年度偵
    字第14006號卷第一宗第51頁），是並無證據證明前開414萬
    元支票係因賭債而簽立，基於罪疑惟輕原則，無從認定該41
    4萬元支票是清償賭債之用，然被害人甲○○與被告黃琨翔
    間有債權債務糾紛，洵堪認定。
  (五)綜上所述，被告黃琨翔、乙○○、丙○○、戊○○前開所辯
    ，均屬卸責之詞，無足採信。本件件事證明確，被告犯行均
    堪以認定。
三、按「刑法第302條第1項之妨害自由罪，原以強暴、脅迫為構
    成要件，其因於妨害自由過程中而致普通傷害，乃強暴、脅
    迫當然之結果，除另有傷害故意外，仍祇成立該條項之罪，
    無同法第277條第1項之適用。」（最高法院30年上字第3701
    號判例意旨參照），惟「以強暴之方法剝奪人之行動自由時
    ，若於實施強暴行為之過程中，致被害人受有傷害，乃施強
    暴之當然結果，固不另論傷害罪。惟妨害自由罪，並非以傷
    人為當然之手段，若行為人另具有傷害故意，且發生傷害結
    果，自應成立傷害罪名，經合法告訴，並應負傷害罪責，而
    與妨害自由罪有方法結果之牽連關係，依刑法第55條規定從
    一重處斷。」（最高法院89年度台上字第4676號判決可資參
    照）。次按刑法第302條第1項之妨害自由罪，其犯罪行為包
    括「私行拘禁」、及「以其他非法方法剝奪人之行動自由」
    兩種行為態樣；且所謂「以其他非法方法剝奪人之行動自由
    」，係對於「私行拘禁」之補充規定，如犯罪行為已符合「
    私行拘禁」之規定，即無論處「以其他非法方法剝奪人之行
    動自由」罪名之餘地（最高法院93年度台上字第3723號判決
    可供參照）。查被告四人共同剝奪被害人甲○○及庚○○之
    行動自由後，又將告訴人甲○○帶往上開康定路二樓茶室拘
    禁，由被告丙○○等人出手毆打，顯然意在傷害，且造成傷
    害之結果，足證告訴人甲○○所受之傷害並非於遭強押當時
    所造成，故告訴人甲○○所受之傷害部分，已非妨害自由之
    強暴本質所能包括，且經告訴人甲○○合法提出告訴，是核
    被告四人所為，均係犯刑法第302條第1項之私行拘禁罪，及
    同法第277條第1項之傷害罪。
四、次按刑法第302 條第1 項、第304 條第1 項及第305 條之罪
    ，均係以人之自由為其保護之法益。而刑法第302 條第1 項
    之罪所稱之非法方法，已包括強暴、脅迫或恐嚇等一切不法
    手段在內。因之，如以非法方法剝奪他人行動自由行為繼續
    中，再對被害人施加恐嚇，或以恐嚇之手段迫使被害人行無
    義務之事；則其恐嚇之行為，仍屬於非法方法剝奪行動自由
    之部分行為，應僅論以刑法第302 條第1 項之罪，無另成立
    同法第304 條或第305 條之罪之餘地，最高法院29年上字第
    23 59 、第3757號判例、89年臺上字第780 號判決意旨可資
    參照。被告四人基於妨害自由之犯意聯絡，由被告黃琨翔以
    恐嚇方式將被害人甲○○強行載往上述康定路二樓，復以恐
    嚇危害安全之行為，迫使被害人持續聯絡籌款返還，該等恐
    嚇行為，既係在其等以非法方法剝奪被害人行動自由之行為
    繼續中所為，仍應視為剝奪行動自由之部分行為，不另論罪
    ，公訴意旨認被告黃琨翔、乙○○另涉犯刑法第305 條恐嚇
    罪，容有未洽，附此敘明。
五、又被告四人就剝奪被害人甲○○、庚○○之行動自由、傷害
    告訴人甲○○部分，與前揭開車之真實姓名年籍不詳之成年
    男子等人間，均具有犯意之聯絡及行為之分擔，應依刑法第
    28條之規定，論以共同正犯。而被告丙○○等人係以單一之
    意思接續對同一被害人甲○○施以傷害，其等舉動雖有多次
    ，仍為單一之犯罪，不能以連續犯論，應以接續犯論處。被
    告四人以一妨害自由之行為，同時剝奪被害人甲○○及庚○○之行動自由，為想像競合犯，應從情節較重者處斷。被告
    四人所犯上開二罪間，具有方法結果之牽連關係，為牽連犯
    ，應依刑法第55條之規定，從較重之以私行拘禁罪處斷。被
    告乙○○、丙○○有如犯罪事實欄所載犯罪、科刑及執行情
    形，有臺灣高等法院被告前案紀錄表在卷可稽，被告二人於
    有期徒刑執行完畢後五年內，再犯本件有期徒刑以上之罪，
    為累犯，依刑法第47條，加重其刑。爰審酌被告四人以本件
    犯案方式，壓迫被害人甲○○清償債務之手法，與黑社會暴
    力討債方式無異，本不宜輕縱，然念及本件係因被害人甲○○積欠被告黃琨翔債務而引起，被告黃琨翔因見被害人甲○○所交付之支票均因印鑑不符而跳票，一時氣憤，致其誤觸
    法網，本件被告黃琨翔是居於主導地位，其餘被告三人之參
    與程度，被告四人之犯後態度，對被害人所造成之危害，至
    今尚未賠償被害人損害，及被告四人之品性、生活狀況、智
    識程度等一切情狀，分別量處如主文所示之刑，並均諭知易
    科罰金之折算標準，以示警懲。另扣案支票二紙，僅是本案
    暴力催討債務之起因，尚非被告因本案之犯罪所得，或供犯
    罪所用或預備之用，爰不予沒收。
據上論斷，應依刑事訴訟法第299條第1項前段，刑法第28條、第
302條第1項、第277條第1項，第55條、第47條、第41條第1 項前
段，罰金罰鍰提高標準條例第1條前段、第2條，判決如主文。
本案經檢察官趙雪瑛到庭執行職務。
中　　華　　民　　國　　94　　年　　11　　月　　30　　日
　　　　　　　　　刑事第五庭審判長法　官　黃程暉
                                  法　官　李宜娟
                                  法　官　賴秀蘭
以上正本證明與原本無異。
如不服本判決，應於判決送達後10日內，向本院提出上訴狀。
　　　　　　　　　　　　　　　　  書記官　陳惠娟
中　　華　　民　　國　　94　　年　　12　　月　　8 　　日
附錄：本案論罪科刑法條全文
刑法第277 條第1 項：
傷害人之身體或健康者，處三年以下有期徒刑、拘役或一千元以
下罰金。
刑法第302 條第1 項：
私行拘禁或以其他非法方法，剝奪人之行動自由者，處五年以下
有期徒刑、拘役或三百元以下罰金。
